ACORDAO-COMPLETO-2545424

ACÓRDÃO 4297/2022 ATA 26/2022 - PRIMEIRA CÂMARA

VISTOS, relatados e discutidos estes representação formulada em atendimento ao item 9.13.1 do Acórdão 3056/2020-TCU-Plenário, de relatoria do Ministro Walton Alencar Rodrigues, com vistas a identificar a situação atual de lanchas-patrulha adquiridas pelo então Ministério da Aquicultura e Pesca (MPA) , atual Ministério da Agricultura, Pecuária e Abastecimento (MAPA) .
ACORDAM os Ministros do Tribunal de Contas da União, reunidos em sessão da 1ª Câmara, ante as razões expostas pelo Relator, em:
9.1. conhecer da presente representação, satisfeitos os requisitos de admissibilidade previstos nos artigos 235 e 237, inciso VI, do Regimento Interno deste Tribunal, e no art. 103, § 1º, da Resolução-TCU 259/2014, para, no mérito, considerá-la procedente;
9.2. determinar ao MAPA, com fundamento no art. 250, inciso II, do RI/TCU, que, no prazo máximo de 120 dias, realize levantamento detalhado da situação atual das lanchas-patrulha que continuam sob sua responsabilidade, resolva eventuais problemas detectados e dê a elas destinação adequada para evitar a ocorrência de novos danos ao erário;
9.3. informe nas contas anuais a situação e a destinação dada às lanchas-patrulha citadas no item anterior;
9.4. encaminhar cópia deste acórdão ao MAPA;
9.5. arquivar o presente processo, com fundamento no art. 169, inciso III, do Regimento Interno do Tribunal.

REPRESENTAÇÃO. Para cumprimento de determinação, constante no item 9.13.1 do ACÓRDÃO Nº 3056/2020 ¿ TCU ¿ Plenário, de constituição de representação específica para realização de diligências para identificar a situação das 28 lanchas-patrulha adquiridas para fiscalização da pesca ilegal e, a depender da situação encontrada, adotar medidas processuais cabíveis para apurar eventuais irregularidades.

Primeira Câmara

Ministério da Pesca e Aquicultura (extinta).

3. Interessados/Responsáveis: não há.

13.1. Ministros presentes: Benjamin Zymler (na Presidência), Walton Alencar Rodrigues (Relator), Vital do Rêgo e Jorge Oliveira.
13.2. Ministro-Substituto presente: Weder de Oliveira.

WALTON ALENCAR RODRIGUES

Adoto, como relatório, a instrução (peça 22) que contou com a anuência da Unidade Instrutiva (peça 23/24) .
INTRODUÇÃO
1.		Cuidam os autos de representação formulada em atendimento ao item 9.13.1 do Acórdão 3056/2020-TCU-Plenário, de relatoria do Ministro Walton Alencar Rodrigues, com vistas a identificar a situação atual de lanchas-patrulha adquiridas pelo então Ministério da Aquicultura e Pesca (MPA) e adotar as medidas processuais cabíveis para que eventuais irregularidades sejam apuradas. 
2.	As aquisições foram objeto de tomada de contas especial no âmbito do TC Processo 009.031/2012-0, instaurada por determinação deste Tribunal.
EXAME DE ADMISSIBILIDADE
3.		Inicialmente, deve-se registrar que a representação preenche os requisitos de admissibilidade constantes no art. 235 do Regimento Interno do TCU, haja vista a matéria ser de competência do Tribunal, referir-se a responsável sujeito a sua jurisdição, estar redigida em linguagem clara e objetiva, conter nome legível e qualificação do representante, bem como encontrar-se acompanhada do indício concernente à irregularidade ou ilegalidade.
4.		Além disso, esta unidade técnica possui legitimidade para representar ao Tribunal, consoante disposto no inciso VI do art. 237 do RI/TCU.	
5.		Ainda, conforme dispõe o art. 103, § 1º, in fine, da Resolução TCU 259/2014, verifica-se a existência do interesse público no trato do tema, pois, conforme demonstrado no âmbito do TC Processo 009.031/2012-0, auditoria realizada por esta unidade técnica em 2011 verificou que ao menos 23 das 28 lanchas adquiridas pelo MPA estavam fora de operação e em risco de entrar em processo de sucateamento por falta de uso, conservação e limpeza.
6.	Finalmente, mediante exame sumário conforme estabelecido no caput do art. 106 da Resolução-TCU 259/2014, constata-se a materialidade do objeto da representação, na medida em que as embarcações foram adquiridas por aproximadamente R$ 30 milhões. 
7.	Portanto, nos termos do art. 106, §3°, inciso II, da Resolução-TCU 259/2014, os autos devem ser submetidos ao relator com proposta de conhecimento da representação e prosseguimento do processo.
HISTÓRICO
8.	No segundo semestre de 2011, a então 8ª Secex realizou auditoria no MPA com o objetivo de avaliar a regularidade dos Pregões Presenciais 32/2008 e 34/2009 (TC Processo 017.740/2011-8) . Por meio da primeira licitação, a então Secretaria Especial da Aquicultura e Pesca da Presidência da República (SEAP/PR) , mais tarde transformada em Ministério da Pesca e Aquicultura (MPA) pela Lei 11.958/2009, adquiriu cinco lanchas-patrulha para atuar na fiscalização da pesca ilegal. Com o PP 34/2009, o Ministério licitou outras 23 embarcações para uso na mesma finalidade.
9.		O relatório de auditoria apontou diversas irregularidades em ambas as licitações e apurou e existência de débito no valor de R$ 1.673.840,55. Desse total, R$ 1.033.860,05 referem-se ao superfaturamento das cinco embarcações que foram objeto do PP 32/2008 e R$ 639.980,50 referem-se ao superfaturamento do 2º Termo Aditivo ao Contrato 3/2009.
10.		Por meio do Acórdão 719/2012-TCU-Plenário, de relatoria do Ministro Aroldo Cedraz, o Tribunal determinou a conversão do processo em tomada de contas especial, autorizando a citação e a audiência dos responsáveis.
11.	Após a análise das alegações de defesa e razões de justificativa apresentadas no âmbito do TC Processo 009.031/2012-0, este Tribunal julgou irregulares as contas dos responsáveis, tendo-os condenado ao ressarcimento dos débitos apurados e ao pagamento de multa. Além disso, inabilitou para o exercício de cargo em comissão ou função de confiança no âmbito da Administração Pública Federal, pelo período de seis anos, os Srs. Altemir Gregolin, Dirceu Silva Lopes, Cleberson Carneiro Zavaski, José Claudenor Vermohlen e Karim Bacha (Acórdão 3056/2020-TCU-Plenário, de relatoria do Ministro Walton Alencar Rodrigues) .
12.	Por fim, o Tribunal determinou a esta unidade técnica que "realize as diligências pertinentes, com vistas a identificar a situação das lanchas e, a depender da situação encontrada, adote as medidas processuais cabíveis, para que eventuais irregularidades sejam apuradas em representação específica ou nas contas dos responsáveis" (item 9.13.1 do Acórdão 3056/2020-TCU-Plenário) . 
13.	Para atender ao item 9.13.1 do Acórdão 3056/2020-TCU-Plenário, realizou-se diligência ao MAPA para que fossem encaminhados os seguintes documentos e informações relacionados às lanchas-patrulha adquiridas pelo MPA por meio dos Pregões Presenciais 32/2008 e 34/2009 (peça 7, p. 2-3) :
i.	Relação das lanchas-patrulha doadas, indicando o órgão ou entidade beneficiada e a data da doação;
ii.	Cópia dos termos de doação referentes às unidades relacionadas no subitem 'i';
iii.	Relação das lanchas-patrulha que permanecem sob a responsabilidade do Mapa, indicando, ao menos, as seguintes informações: órgão ou entidade parceira que vem utilizando o bem; condições de uso (embarcação em operação regular ou fora de operação) ; eventuais razões que levaram a lancha-patrulha a estar fora de operação; condições de manutenção (manutenções em dia ou suspensas) ; data da última manutenção informada pelo órgão ou entidade parceira;
iv.	Cópia dos acordos de cooperação técnica e termos de permissão de uso referentes a cada uma das unidades relacionadas no subitem 'iii';
v.	Cópia dos relatórios de manutenção e dos relatórios de atividade que, desde janeiro de 2017, tenham sido encaminhados pelos órgãos e entidades parceiros referentes a cada uma das unidades relacionadas no subitem 'iii'; 
vi.	Medidas já adotadas ou em planejamento para sanear eventuais problemas ou dar destinação adequada às lanchas-patrulha sob a responsabilidade do Mapa que se encontrem avariadas ou subtilizadas, indicando o cronograma para implementação das referidas medidas.
EXAME TÉCNICO
14.	Ao longo de auditoria realizada em 2011 (TC Processo 017.740/2011-8) , esta unidade técnica constatou a existência de 23 lanchas-patrulha fora de operação, muitas delas sem manutenção adequada e em risco de entrar em processo de sucateamento. Após ser alertado para o problema, o então Ministério da Pesca e Aquicultura (MPA) doou, entre 28/10/2011 e 19/4/2012, dezessete embarcações para a Marinha do Brasil. A doação ocorreu a título gratuito, sem qualquer contrapartida, e em caráter permanente.
15.	Contudo, em dezembro de 2016, onze lanchas-patrulha continuavam sob a responsabilidade da Secretaria de Aquicultura e Pesca (SAP) do Ministério da Agricultura, Pecuária e Abastecimento (MAPA) , que assumiu as atribuições do extinto MPA. Essas unidades estavam cedidas a órgãos e entidades parceiras mediante termos de permissão de uso, sendo que ao menos duas delas - SEAP-12 e SEAP-13 - estavam avariadas e fora de operação (peça 220, p. 10-12, do TC Processo 009.031/2012-0) .
16.	Além disso, nenhum dos parceiros vinha apresentando relatório de atividades e todos os termos de cooperação técnica que davam suporte às parcerias e os respectivos termos de permissão de uso estavam vencidos desde 2013 ou 2014 (peça 220, p. 12, do TC Processo 009.031/2012-0) .
17.	Desse modo, no âmbito da presente representação, realizou-se diligência ao MAPA buscando informações relacionadas às embarcações adquiridas pelo MPA (peças 7 e 9) . Em resposta, o MAPA encaminhou o Ofício 39/2021 e a Nota Técnica 30/2021 (peça 11) .
18.	Tendo em vista que a resposta encaminhada continha lacunas, esta unidade técnica entrou em contato com a Assessoria Especial de Controle Interno do MAPA para solicitar o complemento das informações (peça 15) . As áreas técnicas do MAPA elaboraram, então, planilha eletrônica com os dados que conseguiram levantar sobre a situação de cada uma das lanchas-patrulha (peça 13 e item não digitalizável da peça 14) .
19.	A planilha elaborada pela Coordenação-Geral de Apoio às Superintendências (CGAS) do MAPA encontra-se no Anexo I. Das 28 lanchas-patrulha adquiridas pelo MPA, dezoito foram doadas, duas estão em processo de doação e oito continuam sob a responsabilidade do MAPA (peça 14, item não digitalizável) . Essas últimas estão cedidas a órgãos parceiros, porém com os acordos de cooperação técnica e termos de permissão de uso vencidos (peça 11, p. 6-8) . 
20.	Depreende-se da Nota Técnica 30/2012 (peça 11, p. 5-10) que o MAPA não dispõe de informações sobre as condições de uso e manutenção das embarcações sob sua responsabilidade. Trata-se, evidentemente, de uma falha na gestão desse patrimônio. Há, contudo, que se reconhecer que essa falha não pode ser atribuída exclusivamente à gestão atual do Ministério. Ao contrário, ela decorre de erros cometidos por sucessivas gestões, de diferentes órgãos, ao longo de pelo menos quatorze anos.
21.	Como demonstra o TC Processo 009.031/2012-0, equipe de auditoria da então 8ª Secex constatou graves irregularidades nos Pregões Presenciais 32/2008 e 34/2009, por meio dos quais o MPA adquiriu, respectivamente, cinco e 23 lanchas-patrulha. Entre elas, restrições ao caráter competitivo dos certames, superfaturamento, pagamentos antecipados e aditivos contratuais com fuga ao procedimento licitatório.
22.	Mais grave foi o fato de o MPA ter investido mais de R$ 31 milhões na aquisição de lanchas-patrulha apesar de não ter competência legal para utilizá-las, uma vez que o combate à pesca ilegal compete aos órgãos integrantes do Sistema Nacional de Meio Ambiente (Sisnama) e Capitanias dos Portos da Marinha do Brasil, conforme estabelece o art. 70, § 1º, da Lei 9.605/1998. Os gestores do MPA à época argumentaram que as aquisições destinavam-se ao aparelhamento daqueles órgãos, porém nenhum deles foi consultado antes das licitações e o MPA teve grande dificuldade em celebrar acordos com eles, tendo em vista que poucos tinham estrutura adequada para garantir a operação e manutenção das embarcações. 
23.	Quando foi a campo, a equipe de auditoria verificou que ao menos 23 das 28 lanchas adquiridas estavam fora de operação e em risco de entrar em processo de sucateamento por falta de uso, conservação e limpeza. Depois de ser alertado quanto aos riscos, o MPA doou a maior parte das lanchas para a Marinha do Brasil. Essa medida, tomada emergencialmente antes que os bens se tornassem inservíveis, confirma o equívoco do projeto desde sua origem.
24.	Os responsáveis pelas irregularidades nos processos licitatórios e pelas graves falhas de planejamento foram condenados pelo Acórdão 3056/2020-TCU-Plenário ao ressarcimento dos débitos apurados e ao pagamento de multa. Aqueles que ocupavam cargos da cúpula do Ministério foram, ainda, inabilitados para o exercício de cargo em comissão ou função de confiança no âmbito da Administração Pública Federal, pelo período de seis anos. 
25.	Após a extinção do MPA, seu patrimônio foi incorporado ao MAPA. A Secretaria de Aquicultura e Pesca (SAP/MAPA) foi posteriormente transferida ao Ministério da Indústria, Comércio Exterior e Serviços (MDIC) , por força do Decreto 9.004, de 13/3/2017. Foi, em seguida, transformada em Secretaria Especial da Aquicultura e da Pesca da Presidência da República (Seap-SG/PR) , após sanção da Lei 13.502/2017, tendo retornado ao MAPA com a edição da Medida Provisória 870, de 1/1/2019, convertida na Lei 13.844/2019 (peça 11, p. 5) .
26.	Ao longo de todo esse período, diferentes gestões, de diferentes órgãos, enfrentaram dificuldades para dar uso adequado às lanchas-patrulha. A solução encontrada foi doar a maior parte das embarcações à Marinha do Brasil e ao Instituto Chico Mendes de Conservação da Biodiversidade (ICMBio) . Contudo, restam ainda duas unidades em processo de doação e oito para as quais não há informações atualizadas sobre seu estado de uso e conservação.
27.	Desse modo, é preciso que o MAPA faça um levantamento detalhado da situação atual das lanchas-patrulha que continuam sob sua responsabilidade, resolva eventuais problemas detectados e dê a elas destinação adequada para evitar a ocorrência de novos danos ao erário.
COMENTÁRIOS DOS GESTORES
28.	Em cumprimento ao art. 14 da Resolução-TCU 315/2020, a versão preliminar desta instrução foi encaminhada ao MAPA, oferecendo aos gestores a oportunidade para apresentação de comentários sobre as propostas de deliberação formuladas.
29.	Em resposta, a Coordenadora de Gestão e Planejamento do MAPA manifestou-se nos seguintes termos (peça 20, p. 3-4) :
3. Após conhecimento e análise das informações preliminares e, em atenção ao item "b" que dispõe: 
determinar ao Ministério da Agricultura, Pecuária e Abastecimento (MAPA) , com fundamento no art. 250, inciso II, do RI/TCU, que, no prazo de 180 dias, realize levantamento detalhado da situação atual das lanchas-patrulha que continuam sob sua responsabilidade, resolva eventuais problemas detectados e dê a elas destinação adequada para evitar a ocorrência de novos danos ao erário;  (destaques no original) 
4. Solicitamos apoio desta Assessoria Especial de Controle Interno - AECI junto à Unidade Técnica do TCU, quanto a dilação de prazo em 240 dias, visto que para atendimento da demanda requerida, se faz necessário tempo suficiente para notificação dos entes beneficiados, viabilização orçamentaria para realização das fiscalizações in loco, bem como prazo para resposta destes entes, a fim de viabilizar um procedimento adequado e efetivo pelas Superintendências Federais de Agricultura nos Estados.
30.	A solicitação contou com a anuência da Coordenadora-Geral de Apoio às Superintendências do MAPA (peça 20, p. 4) .
31.	Considerando as justificativas apresentadas pelo Ministério, esta unidade técnica não vislumbra óbices à dilação de prazo para cumprimento da determinação proposta. Nesse sentido, propõe-se conceder prazo de quatorze meses para atendimento à deliberação.
PROPOSTA DE ENCAMINHAMENTO
32.	Ante todo o exposto, submetem-se os autos à consideração superior, propondo:
	a) conhecer da presente representação, satisfeitos os requisitos de admissibilidade previstos nos artigos 235 e 237, inciso VI, do Regimento Interno deste Tribunal, e no art. 103, § 1º, da Resolução-TCU 259/2014, para, no mérito, considerá-la procedente;
b) determinar ao Ministério da Agricultura, Pecuária e Abastecimento (MAPA) , com fundamento no art. 250, inciso II, do RI/TCU, que, no prazo de quatorze meses, realize levantamento detalhado da situação atual das lanchas-patrulha que continuam sob sua responsabilidade, resolva eventuais problemas detectados e dê a elas destinação adequada para evitar a ocorrência de novos danos ao erário;
c) encaminhar o acórdão que vier a ser proferido ao Ministério da Agricultura, Pecuária e Abastecimento (MAPA) , acompanhado do relatório e do voto que fundamentam a deliberação;
d) arquivar o presente processo, com fundamento no art. 169, inciso III, do Regimento Interno do Tribunal.
Esse é o relatório.

não há.

Não atuou.

REPRESENTAÇÃO. MINISTÉRIO DA AQUICULTURA E PESCA (MPA). LANCHAS-PATRULHA. DETERMINAÇÃO. CIÊNCIA.

REPRESENTAÇÃO (REPR)

Secretaria de Controle Externo da Agricultura e do Meio Ambiente (SecexAmb).

Trata-se de representação formulada em atendimento ao item 9.13.1 do Acórdão 3056/2020-TCU-Plenário, de minha relatoria, com vistas a identificar a situação atual de lanchas-patrulha adquiridas pelo então Ministério da Pesca e Aquicultura (MPA) .
Preliminarmente, conheço da presente representação por preencher todos os requisitos de admissibilidade previstos nos artigos 235 e 237, inciso VI, do Regimento Interno deste Tribunal, e no art. 103, § 1º, da Resolução-TCU 259/2014.
Conforme o Voto que fundamentou o Acórdão 3.056/2020-TCU, foram identificadas graves irregularidades nos Pregões Presenciais 32/2008 e 34/2009, por meio dos quais o MPA adquiriu, respectivamente, cinco e 23 lanchas-patrulha. Entre tais irregularidades, identificaram-se restrições ao caráter competitivo dos certames, superfaturamento, pagamentos antecipados e aditivos contratuais com fuga ao procedimento licitatório.
No referido Acórdão, o Tribunal julgou irregulares as contas dos responsáveis, tendo-os condenado ao ressarcimento dos débitos apurados, ao pagamento de multa e inabilitado alguns gestores para o exercício de cargo em comissão ou função de confiança no âmbito da Administração Pública Federal, pelo período de seis anos. 
Além disso, determinou à Unidade Técnica que "realize as diligências pertinentes, com vistas a identificar a situação das lanchas e, a depender da situação encontrada, adote as medidas processuais cabíveis, para que eventuais irregularidades sejam apuradas em representação específica ou nas contas dos responsáveis".
No presente feito, após diligências ao Ministério da Agricultura, Pecuária e Abastecimento (MAPA) , que assumiu as atribuições do extinto MPA, identificou-se que das 28 lanchas-patrulha adquiridas pelo MPA, dezoito foram doadas (Marinha do Brasil e Instituto Chico Mendes de Conservação da Biodiversidade) , duas estão em processo de doação e oito continuam sob a responsabilidade do MAPA.
Segundo a Unidade Técnica, o MAPA não dispõe de informações sobre as condições de uso e manutenção das embarcações que permanecem sob sua responsabilidade, conforme restou evidenciado na Nota Técnica 30/2012.
Ressalta ainda que após a extinção do MPA, o patrimônio do órgão foi incorporado à Secretaria de Aquicultura e Pesca (SAP/MAPA) e, posteriormente, transferido ao Ministério da Indústria, Comércio Exterior e Serviços (MDIC) . Em seguida, a área responsável foi transformada na Secretaria Especial da Aquicultura e da Pesca da Presidência da República (Seap-SG/PR) . Por fim, retornou ao MAPA com a edição da Medida Provisória 870, de 1/1/2019, convertida na Lei 13.844/2019.
Assevera, portanto, que a demora na solução do problema não pode ser atribuída exclusivamente à gestão atual do MAPA, haja vista que é fruto de erros cometidos por sucessivas gestões, de diferentes órgãos, ao longo de pelo menos quatorze anos. 
Nesse sentido, entendo necessário determinar ao Ministério da Agricultura, Pecuária e Abastecimento (MAPA) que realize levantamento detalhado da situação atual das lanchas-patrulha que continuam sob sua responsabilidade. Ato contínuo, dê o devido encaminhamento a todos os eventuais problemas detectados e realize a devida destinação das lanchas-patrulha para se evitar a ocorrência de novos danos ao Erário.
Dessa forma, dada a necessidade de um desfecho célere para a questão, haja vista o possível estágio avançado de deterioração das referidas lanchas-patrulha, entendo adequado fixar o prazo de atendimento em 120 dias. 
Dado o exposto, Voto para que o Tribunal adote o Acórdão que ora submeto.
TCU, Sala das Sessões, em 2 de agosto de 2022.
WALTON ALENCAR RODRIGUES 
Relator